ACORDAO-COMPLETO-2499988

ACÓRDÃO 12452/2021 ATA 32/2021 - SEGUNDA CÂMARA

VISTOS, relatados e discutidos estes autos de concessão de Pensão Especial de Ex-combatente de Anita Besson Ferreira (XXX.373.937-XX) ; Elvira Maria da Luz (XXX.301.037-XX) ; Hilda dos Santos (XXX.542.977-XX) ; Maria de Lourdes Oliveira Sobrinho (XXX.086.054-XX) ; Sandra Naura Bastos da Silva Souza (XXX.535.367-XX) ; Selma Bastos da Silva (XXX.090.277-XX) , vinculadas ao Comando da Marinha, submetido, para fins de registro, à apreciação do Tribunal de Contas da União;
ACORDAM os Ministros do Tribunal de Contas da União, reunidos em Sessão da Segunda Câmara, diante das razões expostas pelo Relator, com fundamento nos arts. 71, inciso III, da Constituição Federal; 1º, inciso V, e 39, inciso II, da Lei 8.443/1992; 260, § 1º, do Regimento Interno/TCU, c/c o art. 19, inciso II, da IN TCU 78/2018, em:
9.1. considerar prejudicado, por perda de objeto, o exame do mérito dos atos de concessão de pensão especial instituídas por Jose Misael dos Santos, Feliciano Jose da Luz, Aquilino Ferreira de Souza e Jose mendes sobrinho, com fundamento no art. 260, § 5º, do Regimento Interno do Tribunal de Contas da União;
9.2. considerar ilegais os atos de reversão de pensões especiais de ex-combatentes emitidos em favor de Sandra Naura Bastos da Silva Souza (XXX.535.367-XX) ; Selma Bastos da Silva (XXX.090.277-XX) e negar-lhes registro;
9.3. dispensar a reposição das importâncias indevidamente recebidas de boa-fé pelas beneficiárias dos atos considerados ilegais até a data da notificação desta deliberação à unidade jurisdicionada;
9.4. determinar ao Comando da Marinha que:
9.4.1. no prazo de 15 (quinze) dias, a contar da ciência desta deliberação, cesse os pagamentos decorrentes dos atos impugnados, sob pena de ressarcimento das quantias pagas indevidamente e responsabilização solidária da autoridade competente;
9.4.2. comunique às interessadas relacionadas no subitem 9.2 acima a deliberação deste Tribunal e as alerte de que o efeito suspensivo proveniente de eventual interposição de recursos no TCU não as eximirá da devolução dos valores indevidamente recebidos após a notificação, em caso de não provimento dos apelos;
9.4.3. no prazo de 30 (trinta) dias, a partir da ciência deste acórdão:
9.4.3.1. encaminhe a este Tribunal, por cópia, comprovantes das datas em que as interessadas indicadas no subitem 9.2 acima tiverem conhecimento desta deliberação; e
9.4.3.2. na hipótese de tais interessadas optarem pelas pensões ora em exame, deixando de perceber qualquer outro benefício previdenciário, no prazo de 30 (trinta) dias, a contar da ciência deste acórdão, emita novos atos, em que sejam suprimidas as irregularidades verificadas, e os submeta ao TCU para nova apreciação.
9.5. esclarecer ao Comando da Marinha que a concessão poderá prosperar, com a consequente emissão de novo ato a ser submetido ao TCU para registro, caso reste comprovado o preenchimento dos requisitos específicos do art. 30 da Lei 4.242/1963.

PENSÃO ESPECIAL DE EX-COMBATENTE. Atos de Pensão especial de ex-combatente da unidade emissora COMANDO DA MARINHA, enviados ao TCU pela unidade de controle interno Centro de Controle Interno da Marinha para fins de análise e julgamento

Segunda Câmara

Comando da Marinha.

3. Interessados/Responsáveis:
3.1. Interessadas: Anita Besson Ferreira (XXX.373.937-XX); Elvira Maria da Luz (XXX.301.037-XX); Hilda dos Santos (XXX.542.977-XX); Maria de Lourdes Oliveira Sobrinho (XXX.086.054-XX); Sandra Naura Bastos da Silva Souza (XXX.535.367-XX); Selma Bastos da Silva (XXX.090.277-XX).

13.1. Ministros presentes: Bruno Dantas (Presidente), Augusto Nardes, Aroldo Cedraz (Relator) e Raimundo Carreiro.
13.2. Ministros-Substitutos presentes: Marcos Bemquerer Costa e André Luís de Carvalho.

AROLDO CEDRAZ

Adoto como Relatório a instrução da Secretaria de Fiscalização de Integridade de Atos e Pagamentos de Pessoal e de Benefícios Sociais (peça 10) , com pareceres convergentes dos dirigentes daquela unidade (peça 11) .
"INTRODUÇÃO
1.	Trata-se de atos de pensão especial de ex-combatente, submetidos, para fins de registro, à apreciação do Tribunal de Contas da União (TCU) , de acordo com o art. 71, inciso III, da Constituição Federal.  Os atos foram cadastrados e disponibilizados ao TCU por intermédio do Sistema e-Pessoal, na forma do art. 2º e 4º da Instrução Normativa TCU 78/2018.
EXAME TÉCNICO
Procedimentos aplicados
2.	Os procedimentos para exame, apreciação e registro de atos de pessoal encontram-se estabelecidos na Instrução Normativa TCU 78/2018 e na Resolução TCU 206/2007. Essas normas dispõem que os atos de pessoal disponibilizados por meio do e-Pessoal devem ser submetidos previamente a críticas automatizadas, com base em parâmetros predefinidos.
3.	As críticas das informações cadastradas na etapa de coleta do ato foram elaboradas e validadas levando-se em conta as peculiaridades de cada ato. Os itens verificados nessa etapa são inerentes a dados cadastrais, fundamentos legais, mapa de tempo, ficha financeira, assim como eventuais ocorrências de acumulação. Trata-se de verificações abrangentes, minuciosas e precisas e sem a necessidade de ação humana e, portanto, menos suscetível a falhas. As críticas aplicadas estão discriminadas no sistema, no Menu e-Pessoal, opção "Crítica", que podem ser acessadas mediante concessão de perfil específico a servidores do TCU responsáveis pela análise.
4.	Além das críticas automatizadas, há verificação humana adicional no caso de haver alertas do sistema ou informações não formatadas, como esclarecimentos do gestor ou do controle interno.  
5.	As críticas também consideram os registros do Sistema Integrado de Administração de Recursos Humanos (Siape) . O Siape disponibiliza informações atualizadas sobre as parcelas que integram os proventos, diferentemente, portanto, do e-Pessoal, que informa as parcelas no momento do registro do ato. 
6.	Essa confrontação com o Siape fornece uma visão atual e verdadeira da situação, o que permite descaracterizar irregularidades e inconsistências que, embora constantes do e-Pessoal, já foram corrigidas.
7.	As verificações detectadas nos atos encontram-se discriminadas na aba de pendências de cada ato no sistema e-Pessoal, bem como nos espelhos dos atos contemplados por esta instrução.
Exame das Constatações
8.	O Sr. Aquilino Ferreira de Souza e o Sr. Feliciano José da Luz não possuiam número de CPF cadastrado. Pelo óbito dos instituidores terem ocorrido em data anterior à obrigatoriedade de se possuir CPF, ou seja, antes de 26/3/1999, data de edição do Decreto 3.000/1999, entende-se que a inexistência de CPF não oferece óbices à apreciação pela legalidade dos seus atos. 
9.	Entretanto, pesquisas aos sistemas internos do Tribunal constataram o óbito da Sra. Anita Besson Ferreira, única beneficiária do benefício instituído pelo Sr. Aquilino (peça 2) . Assim, o ato pode ser considerado prejudicado por perda de objeto, nos termos do art. 260, § 5º, do Regimento Interno do TCU.
10.	As pesquisas internas identificaram, também, que o número de CPF da Sra. Elvira Maria da Luz, beneficiária do ato de pensão especial instituída pelo Sr. Feliciano Jose da Luz, encontra-se suspenso desde 2009 e não há registro de pagamentos para a beneficiária. Identificaram, adicionalmente, o óbito da Sra. Hilda dos Santos, datado de 20/5/2019, beneficiária da pensão especial instituída pelo Sr. José Misael dos Santos, e da Sra. Maria de Lourdes Oliveira Sobrinho, datado de 12/11/2015, beneficiária da pensão especial instituída pelo Sr. Jose Mendes Sobrinho. Assim, os atos podem ser considerados prejudicados por perda de objeto, nos termos do art. 260, § 5º, do Regimento Interno do TCU.
11.	Não foram detectados óbices à apreciação pela legalidade dos atos de reversão de pensão especial de Cantalicio Bastos da Silva, podendo ser considerados legais.
12.	Consultas realizadas com a finalidade detectar se há acumulações ilegais de benefícios previdenciários dos presentes atos não detectaram irregularidades.
CONCLUSÃO
13.	A abrangência e a profundidade das verificações levadas a efeito fundamentam convicção de que o exame dos atos 53042/2020, 49787/2020, 44886/2020, e 53622/2020 pode ser considerado prejudicado por perda de objeto em razão do óbito dos beneficiários. Já os atos 47022/2020 e 47025/2020 podem ser apreciados pela legalidade.
PROPOSTA DE ENCAMINHAMENTO
14.	Ante o exposto, com fundamento no art. 71, inciso III, da Constituição Federal, no art. 1º, inciso V, e art. 39, incisos I e II, da Lei 8.443/1992, no art. 260 do Regimento Interno do Tribunal de Contas da União, propõe-se: 
a)	considerar LEGAIS e promover o registro dos atos de Pensão especial de ex-combatente de CANTALICIO BASTOS DA SILVA;
b)	considerar prejudicado, por perda de objeto, o exame do mérito dos atos de concessão de pensão especial instituídas por JOSE MISAEL DOS SANTOS, FELICIANO JOSE DA LUZ, AQUILINO FERREIRA DE SOUZA e JOSE MENDES SOBRINHO, com fundamento no art. 260, § 5º, do Regimento Interno do Tribunal de Contas da União."
2. 	O representante do Ministério Público junto ao TCU, por sua vez, aduziu o que segue: (peça 13) .
"Trata-se de processo consolidado com seis atos de pensões especiais de ex-combatentes deferidas pelo Comando da Marinha, com pareceres pela legalidade emitidos pelo controle interno.
A seu turno, a Sefip considera prejudicado, por perda de objeto, o exame de todos os atos, exceto daqueles instituídos por Cantalicio Bastos da Silva (peças 4 e 5) , o primeiro em favor da filha Sandra Naura Bastos da Silva Souza e o segundo, editado para incluir outra filha, Selma Bastos da Silva. Estes dois atos receberam proposta de legalidade por parte da unidade técnica.
O ex-combatente Cantalicio Bastos da Silva faleceu em 4/12/1980, de forma que a norma que fundamenta as suas concessões é a Lei 4.242/1963.
Consultas aos sistemas de informações do Tribunal de Contas da União e do Instituto Nacional do Seguro Social - INSS revelam que as interessadas, além da pensão especial em apreço, recebem também os seguintes benefícios:
Sandra Naura Bastos da Silva Souza
- Pensão por morte previdenciária instituída por Lourival Souza, com início em 5/4/2016, Benefício 1766341974; e
- Aposentadoria por idade concedida pelo INSS, com vigência a partir de 10/8/2015, Benefício 1708270237.
Selma Bastos da Silva
- Aposentadoria por idade concedida pelo INSS, com vigência a partir de 2/8/2011, Benefício 1536866544.
O artigo 30 da Lei 4.242/1963 veda o pagamento da pensão especial ao ex-combatente que recebe qualquer importância dos cofres públicos:
Art. 30. É concedida aos ex-combatentes da Segunda Guerra Mundial, da FEB, da FAB e da Marinha, que participaram ativamente das operações de guerra e se encontram incapacitados, sem poder prover os próprios meios de subsistência e não percebem qualquer importância dos cofres públicos, bem como a seus herdeiros, pensão igual à estipulada no art. 26 da Lei n.º 3.765, de 4 de maio de 1960. (Revogado pela Lei nº 8.059, de 1990) 
Parágrafo único. Na concessão da pensão, observar-se-á o disposto nos arts. 30 e 31 da mesma Lei nº 3.765, de 1960.  (Revogado pela Lei nº 8.059, de 1990) 
Nesse sentido, a jurisprudência deste Tribunal sobre a matéria está há longo tempo consolidada, conforme se observa, por exemplo, da Decisão 280/2001-1ª Câmara.
Além disso, a concessão do benefício é restrita aos incapacitados que não podem prover os próprios meios de subsistência, condição que alcança inclusive os dependentes, conforme decidiu o STJ, ao apreciar diversos agravos interpostos no âmbito do REsp 1555454:
ADMINISTRATIVO. PENSÃO ESPECIAL DE EX-COMBATENTE. LEI DE REGÊNCIA. DATA DO ÓBITO DO INSTITUIDOR. ART. 30 DA LEI N. 4.262/63. FILHA MAIOR. BENEFÍCIO DE NATUREZA ASSISTENCIAL. REQUISITOS ESPECÍFICOS. COMPROVAÇÃO. NÃO OCORRÊNCIA.
	1. Trata-se, na origem, de Ação Ordinária contra a União objetivando a concessão de pensão especial de ex-combatente, por reversão do benefício inicialmente concedida à sua genitora.
	2. Na hipótese dos autos, o falecimento do ex-combatente ocorreu na vigência das Leis 4.242/1963 e 3.765/1960.
	3. Nos termos do art. 30 da Lei 4.242/1963, são requisitos para o pagamento da pensão especial de ex-combatente: 1) ser o ex-militar integrante da FEB, da FAB ou da Marinha;	2) ter efetivamente participado de operações de guerra; 3) encontrar-se o ex-militar, ou seus dependentes, incapacitados, sem poder prover os próprios meios de subsistência; e 4) não perceber nenhuma importância dos cofres públicos. Tais requisitos estendem-se também aos dependentes, que devem provar o seu preenchimento. Precedentes.
	4. Incontroverso, nos autos, que a ora agravante percebe dos cofres públicos benefício previdenciário de aposentadoria e pensão decorrente do falecimento de seu marido (ex-servidor público) . Logo, não preenche um dos requisitos específicos do art. 30 da Lei 4.242/1963, qual seja, ser "incapacitados, sem poder prover os próprios meios de subsistência" e não receber "qualquer importância dos cofres públicos". Agravo regimental improvido.  (AgRg no AgRg no REsp 1555454/SP, Ministro Relator HUMBERTO MARTINS, SEGUNDA TURMA, Julgamento: 17/11/2015) .
Nessa linha de entendimento, a manifestação do Ministro Walton Alencar Rodrigues, no voto condutor do Acórdão 1756/2018-TCU-Primeira Câmara:
Identificou-se, a partir de consulta à base de 2016 da Relação Anual de Informações Sociais (Rais) , que Eva Cristina Dias Leitão, além da pensão especial de ex-combatente, recebe vencimentos como servidora pública estadual e pensão do INSS.
O art. 30 da Lei 4.242/1963 veda expressamente a acumulação da pensão de ex-combatente com outra importância percebida dos cofres públicos. Nesse sentido a jurisprudência deste Tribunal (por exemplo, Decisão 280/2001-1ª Câmara) .
Tendo em vista que o art. 30 da Lei 4.242/1963 veda o pagamento de pensão especial de ex-combatentes a pessoas que recebem qualquer importância dos cofres públicos, as concessões em análise devem ser consideradas ilegais, negando-se consequentemente os respectivos registros. Convém observar que tal espécie de vedação inviabiliza a possibilidade de se optar pela pensão especial.
Os atos foram encaminhados pelo controle interno em 2020, de modo que não houve o decurso do prazo de cinco anos previsto pelo Supremo Tribunal Federal, no âmbito do RE 636.553, para a apreciação de atos de natureza complexa, por parte do Tribunal de Contas da União.
Ante o exposto, o Ministério Público de Contas manifesta-se pela ilegalidade dos atos de reversão da pensão instituída por Cantalicio Bastos da Silva, em favor de filhas Sandra Naura Bastos da Silva Souza e Selma Bastos da Silva (peças 4 e 5) e aquiesce à proposta oferecida nos autos pela Sefip, quanto aos demais atos em exame."
É o Relatório.

não há.

Procurador Júlio Marcelo de Oliveira.

PESSOAL. PENSÃO ESPECIAL DE EX-COMBATENTE. PERDA DO OBJETO PARA PARTE DOS ATOS. ACUMULAÇÃO DA PENSÃO INSTITUÍDA COM PROVENTOS DECORRENTES DE BENEFÍCIOS PREVIDENCIÁRIOS. IMPOSSIBILIDADE. ILEGALIDADE. DETERMINAÇÃO.

PENSÃO ESPECIAL DE EX-COMBATENTE (PEEC)

Secretaria de Fiscalização de Integridade de Atos e Pagamentos de Pessoal e de Benefícios Sociais (Sefip).

Trata-se de atos de concessão de pensão especial de ex-combatente de Anita Besson Ferreira (103.373.937-53) , Elvira Maria da Luz (482.301.037-04) , Hilda dos Santos (200.542.977-53) , Maria de Lourdes Oliveira Sobrinho (297.086.054-68) , Sandra Naura Bastos da Silva Souza (808.535.367-91) , Selma Bastos da Silva (781.090.277-68) , vinculadas ao Comando da Marinha, submetidos eletronicamente, para fim de registro, à apreciação do Tribunal de Contas da União, de acordo com o art. 71, inciso III, da Constituição Federal.
Em resumo, a Secretaria de Fiscalização de Pessoal - Sefip concluiu, em tom uníssono, por considerar prejudicado, por perda de objeto, o exame de todos os atos, exceto daqueles instituídos por Cantalicio Bastos da Silva (peças 4 e 5) , o primeiro em favor da filha Sandra Naura Bastos da Silva Souza e o segundo, de Selma Bastos da Silva. Estes dois atos receberam proposta de legalidade por parte da unidade técnica.
O Ministério Público junto ao TCU, por sua vez, observou, mediante consultas aos sistemas de informações do Tribunal de Contas da União e do Instituto Nacional do Seguro Social, que as interessadas citadas acima, além da pensão especial em apreço, recebem também outros benefícios previdenciários.
Sandra Naura Bastos da Silva Souza recebe pensão previdenciária por morte instituída por Lourival Souza, com início em 5/4/2016 (Benefício 1766341974) , e aposentadoria por idade concedida pelo INSS, com vigência a partir de 10/8/2015 (Benefício 1708270237) .
Selma Bastos da Silva é beneficiária de aposentadoria por idade concedida pelo INSS, com vigência a partir de 2/8/2011 (Benefício 1536866544) .
Ora, o artigo 30 da Lei 4.242/1963 veda o pagamento da pensão especial ao ex-combatente que recebe qualquer importância dos cofres públicos.
Sendo assim, após citar o Acórdão 1756/2018-TCU-Primeira Câmara, de relatoria do Ministro Walton Alencar Rodrigues, que apreciou caso similar, o Parquet assim conclui:
"Tendo em vista que o art. 30 da Lei 4.242/1963 veda o pagamento de pensão especial de ex-combatentes a pessoas que recebem qualquer importância dos cofres públicos, as concessões em análise devem ser consideradas ilegais, negando-se consequentemente os respectivos registros."
Com as devidas vênias à Sefip, acompanho o MPTCU quanto aos benefícios instituídos por Cantalicio Bastos da Silva.
Por considerar suficiente a análise realizada pela Sefip, com o ajuste proposto pelo Ministério Público de Contas, incorporo os argumentos trazidos e seus respectivos fundamentos, transcritos no Relatório precedente, às minhas razões de decidir.
5.	Sendo assim, deve-se consignar a ilegalidade dos atos de reversão da pensão instituída por Cantalicio Bastos da Silva, em favor de filhas Sandra Naura Bastos da Silva Souza e Selma Bastos da Silva (peças 4 e 5) e considerar prejudicados os demais atos, por perda de objeto.
	Ante o exposto, VOTO para que o Tribunal adote a minuta de Acórdão que ora submeto à apreciação deste Colegiado.
TCU, Sala das Sessões, em 14 de setembro de 2021.
AROLDO CEDRAZ 
Relator